臺灣新竹地方法院民事判決　　　　　　 96年度竹簡字第242號
原　　　告　乙○○
被　　　告　合作金庫商業銀行股份有限公司
法定代理人　丙○○
訴訟代理人　甲○○
上列當事人間分配表異議之訴事件，本院於民國96年8月2日言詞
辯論終結，判決如下：
    主      文
原告之訴駁回。
訴訟費用由原告負擔。
    事實及理由
甲、程序部分：按債權人或債務人對於分配表所載各債權人之債
    權或分配金額有不同意者，應於分配期日一日前，向執行法
    院提出書狀，聲明異議；若因執行法院對於前條之異議認為
    並非正當，而經到場之債務人及有利害關係之他債權人為反
    對之陳述，致異議未終結者，為異議之債權人或債務人，得
    向執行法院對為反對陳述之債權人或債務人提起分配表異議
    之訴，強制執行法第39條第1項、第41條第1項前段定有明文
    。查原告為本院94年度執字第5648號民事執行事件之債權人
    ，對於該執行事件分配表所載其請求之違約金部分不予列計
    ，已在分配期日前於95年12月15日向執行法院聲明異議主張
    變更，而經同為執行債權人之被告於96年1月24日反對變更
    ，致異議並未終結，本院民事執行處以96年3月9日新院雲94
    執武5648號卷函通知原告有關被告不同意變更之事，原告於
    96年3月14日收受該函後，乃於96年3月20日提起本件訴訟，
    此經本院調取上開民事執行卷宗核閱屬實，則原告對於被告
    提起本件分配表異議之訴，程序上並無不合，合先敘明。
乙、實體部分
一、原告主張：
  (一)本院94年度執字第5648號拍賣抵押物清償借款強制執行事件
    ，經將訴外人即執行債務人賴忠政所有坐落新竹縣北埔鄉○
    ○段下大湖小段36-2地號土地及同小段35地號土地查封拍賣
    ，並製作分配表在案，分配表雖已將原告第一順位抵押權所
    擔保之新臺幣（下同）100萬元本金及利息398,301元列入優
    先而全額分配，然就原告請求之違約金部分則以原告未提出
    債權證明文件，而在分配表附註不予列計。
  (二)嗣經原告提出異議，主張違約金部分應予計入並優先分配，
    本院民事執行處卻以違約金非抵押權效力所及為由答覆原告
    ，嗣將原告異議狀轉發各債權人及債務人表示意見，僅參與
    分配之債權人即被告聲明反對變更，惟原告對賴忠政之最高
    限額抵押權登記為260萬元，且抵押權設定契約書已明白記
    載有關違約金之約定為「自逾清償日期起按每日百元日息壹
    角五分計算至清償日止」，依法在260萬元之限額內，不論
    其名義係本金、利息、遲延利息或違約金，原告皆有優先受
    償之權利，惟本件經拍賣抵押物僅得189萬元，此金額顯已
    不足清償原告之最高限額抵押權，然民事執行處於製作分配
    表時卻將原告原本得受分配之違約金一項不予列入，使原告
    因而少受分配473,699元，其分配表之製作顯然未依法辦理
    ，亦與臺灣高等法院87年法律座談會民事執行類提案第5號
    所作成之結論不同，而被告聲明不同意變更亦於法有違。為
    此聲明：(1)臺灣新竹地方法院94年度執字第5648號強制執行
    事件之分配表應變更如起訴狀附表所示。(2)訴訟費用由被告
    負擔。
二、被告則以：按抵押權有從屬性，需從屬於債權而存在，其成
    立以債權成立為前提，又抵押權設定契約書，為一物權契約
    ，雖原告所提出之抵押權設定契約書之設定擔保債權範圍有
    包含違約金，固為抵押權效力所及，惟該違約金之記載，應
    僅為違約金之計算方式，是否可據以請求違約金仍應依債權
    憑證上有無違約金之約定為憑。據原告提出之債權憑證，係
    一本票，該本票債權僅請求應給付一定金額之本金，其上並
    未有違約金之記載。故雖本件原告提出之抵押權設定契約書
    有約定違約金，但其因所提出之債權憑證並未有違約金，自
    不得將該違約金列入分配表中分配。並聲明：請求駁回原告
    之訴。
三、不爭執事項
  (一)原告以本院88年度拍字第688號拍賣抵押物裁定、臺灣板橋
    地方法院90年度票字第7283號本票裁定為執行名義聲請強制
    執行訴外人賴忠政所有坐落新竹縣北埔鄉○○段下大湖小段
    36-2地號土地及同小段35地號土地，經本院以94年度執字第
    5648號執行，被告以對賴忠政有普通借款債權未獲清償聲明
    參與分配。
  (二)嗣上開36-2地號土地經以189萬元拍定，本院民事執行處將
    拍賣所得金額分配如附件所示，並未將原告對賴忠政最高限
    額抵押權所擔保債權之違約金納入分配。原告就此於實行分
    配前向執行法院提出異議，經執行法院以違約金部分原告並
    未提出違約金債權證明文件，仍未列入分配。
四、得心證之理由
    本件所應審究者為：原告對賴忠政最高限額抵押權所擔保債
    權之違約金是否應列入分配？
    茲分述如下：
  (一)按抵押權所擔保者為原債權、利息、遲延利息及實行抵押權
    之費用；但契約另有訂定者，不在此限，民法第861條定有
    明文。則依此規定，當事人設定抵押權時如有違約金之約定
    ，並經登記者，該違約金債權亦為抵押權所擔保債權範圍，
    亦屬無疑。又按抵押權所擔保之債權，其種類及範圍，屬於
    抵押權之內容，依法應經登記，始生物權之效力，但如因內
    容過於冗長，登記簿所列各欄篇幅不能容納記載，可以附件
    記載，作為登記簿之一部分。因此關於最高限額抵押權所擔
    保之債權，雖未記載於土地登記簿，然於聲請登記時提出之
    最高限額抵押權設定契約書，有該項債權之記載者，此契約
    書既作為登記簿之附件，自為抵押權效力所及（最高法院84
    年台上字第1976號判例可參）。經本院依職權調閱94年執字
    第5648號卷宗，依原告提出之抵押權設定契約書所載，抵押
    權所擔保之債權，係原告對訴外人賴忠政，存續期間不定期
    ，本金最高限額範圍即260萬元內之「債權全部」，而債務
    範圍為賴忠政對原告所積欠之一切票款或往來之帳單（如背
    書之票據、借據），有抵押權設定契約書、其他約定事項影
    本一份在卷可稽。
  (二)而最高限額抵押權，係指在抵押權存續期間內發生之債務，
    於最後決算時，在所登記之最高限額內有擔保效力而言，此
    種抵押權所擔保之債權範圍核與一般抵押權係專就現存特定
    之債務而為擔保者有所不同。最高額抵押與一般抵押不同，
    最高額抵押係就將來應發生之債權所設定之抵押權，其債權
    額在結算前並不確定，實際發生之債權額不及最高額時，應
    以其實際發生之債權額為準。是最高限額抵押權所擔保之債
    權額在決算（結算）前係不確定（最高法院62年台上字第
    776號判例參照）。又最高限額抵押債權之確定，究應以何
    時為準，最高法院78年8月1日78年度第17次民事庭會議決議
    ：「最高限額抵押權之標的物，經第三人之聲請強制執行而
    查封者，自最高限額抵押權人知悉該事實後，最高限額抵押
    權所擔保之債權即告確定。」，而如係最高限額抵押權人本
    身聲請強制執行而查封該抵押之不動產，則無「知悉」與否
    之問題，其抵押債權之確定時點，應係查封之時，此為必然
    之解釋（臺灣高等法院89年度上字第582號判決參照）。本
    件原告係以面額100萬元本票之票款債權為債權證明，聲請
    拍賣抵押物，有本院88年度拍字第688號裁定可憑，並以此
    88年度拍字第688號裁定及臺灣板橋地方法院90年度票字第
    7283號本票裁定為執行名義聲請強制執行本件訴外人賴忠政
    之抵押物，是經決算本金債權為100萬元。而違約金債權為
    本件最高限額抵押權所擔保範圍雖經登記在案，然原告所提
    出之債權憑證即本票上並無違約金之約定，是難以抵押權設
    定契約書有記載違約金，即認定原告與賴忠政就該100萬元
    債權亦有違約金之約定，原告無法舉證證明其對賴忠政之10
    0 萬元債權確有違約金債權存在，即不得列入本件強制執行
    程序參與分配，且臺灣高等法院87年法律座談會民事執行類
    提案第5號之法律問題前提係「他項權利證明書、抵押權設
    定契約書及債務人簽發之本票（與執行名義同一債權），其
    上『均』明確約定違約金若干」，亦與本件情形不同，難以
    該提案之結論適用於本件。從而，原告依強制執行法第41條
    第1項提起分配表異議之訴，請求本院94年度執字第56487號
    強制執行事件應列入473,699元違約金並優先分配即無理由
    ，應予駁回。
五、本件事證已臻明確，兩造其餘攻擊防禦方法，核與判決結果
    不生影響，爰不一一論述，併此敘明。
六、訴訟費用負擔之依據：民事訴訟法第78條。
中　　華　　民　　國　　96　　年　　8 　　月　　20　　日
                  新竹簡易庭  法  官  黃美盈
上列正本係照原本作成。
如對本判決上訴，須於判決送達後20日內向本院提出上訴狀。
中　　華　　民　　國　　96　　年　　8 　　月　　20　　日
                              書記官  鍾佩芳
